【裁判字號】    98,上訴,854
【裁判日期】    980909
【裁判案由】    誣告
【裁判全文】
臺灣高等法院臺南分院刑事判決         98年度上訴字第854號
上  訴  人
即  被  告  丙○○
上列上訴人因誣告案件 ， 不服臺灣嘉義地方法院97年度訴字第
807號中華民國98年7月15日第一審判決（起訴案號：97年度偵字
第4772號），提起上訴，本院判決如下：
    主  文
上訴駁回。
    理  由
一、依刑事訴訟法第350條、第361條、第362條、第367條規定，
    不服地方法院之第一審判決而上訴者，須提出上訴書狀，並
    應敘述具體理由，為上訴必備之程式；其所提出之書狀未敘
    述上訴理由，或僅曾以言詞陳述上訴理由者，均應於上訴期
    間屆滿後20日內補提理由書於第一審法院。第一審法院經形
    式審查，認逾期未補提上訴理由者，應定期間先命補正；逾
    期未補正者，為上訴不合法律上之程式，應以裁定駁回。倘
    已提出上訴理由，但所提非屬具體理由者，則由第二審法院
    以上訴不合法律上之程式，判決駁回。而所謂具體理由，必
    係依據卷內既有訴訟資料或提出新事證，指摘或表明第一審
    判決有何採證認事、用法或量刑等足以影響判決本旨之不當
    或違法，而構成應予撤銷之具體事由，始克當之（例如：依
    憑證據法則具體指出所採證據何以不具證據能力，或依憑卷
    證資料，明確指出所為證據證明力之判斷如何違背經驗、論
    理法則）；倘僅泛言原判決認定事實錯誤、違背法令、量刑
    失之過重或輕縱，而未依上揭意旨指出具體事由，或形式上
    雖已指出具體事由，然該事由縱使屬實，亦不足以認為原判
    決有何不當或違法者（例如：對不具有調查必要性之證據，
    法院未依聲請調查亦未說明理由，或援用證據不當，但除去
    該證據仍應為同一事實之認定），皆難謂係具體理由，俾與
    第二審上訴制度旨在請求第二審法院撤銷、變更第一審不當
    或違法之判決，以實現個案救濟之立法目的相契合，並節制
    濫行上訴（ 最高法院97年度台上字第892號刑事判決意旨參
    照）。
二、上訴人即被告丙○○上訴意旨略以：被告並未在系爭合約書
    上簽名，原審認定系爭合約書上「丙○○」簽名筆跡，均與
    被告當庭書寫及台南區中小企業銀行印鑑卡上「丙○○」之
    簽名筆跡相符，並無憑據，難令被告甘服；另據證人戊○○
    所言，系爭合約書在林海山家作成，其餘當事人均不在場；
    另據丁○○所言，其不識字豈有可能簽名於系爭合約書？又
    系爭合約書未經被告簽名、蓋章，亦未蓋有亞新公司之公司
    章，應屬無效之契約，是被告向水上分局柳林派出所報案，
    係因乙○○等3人確有盜採、盜賣之事實，而非誣告 。爰不
    服原判決依法上訴云云。
三、經查：
（一）丙○○為亞新開發股份有限公司（下稱亞新公司）負責人
      ，乙○○與己○○則為上慶開發股份有限公司（下稱上慶
      公司）之實際負責人。丙○○曾以亞新公司之名義，於民
      國 (下同)86 年間，向嘉義縣政府申請開採嘉義縣水上鄉
      ○○○段第516地號等12筆土地砂石之權利，獲經許可後
      ，並於87年2月12日與上慶公司實際負責人之一即己○○
      簽訂合作契約書（以下簡稱系爭合約書），同意將砂石開
      採、加工、銷售之權利，全權交由上慶公司處理，亞新公
      司並可於上慶公司銷售前揭砂石後，分得每立方公尺新臺
      幣（下同）120元之淨利盈餘。嗣上慶公司將由上揭12筆
      土地所開採之砂石（以下簡稱系爭砂石）堆置於嘉義縣水
      上鄉○○段第727至729地號土地上，丙○○明知上慶公司
      實際負責人乙○○本於前開合作契約書，有權銷售上開開
      採後堆置於上揭地點之砂石，並於96年1月9日以185萬元
      之代價銷售予甲○○。詎丙○○竟意圖使乙○○及向乙○○購買砂石之甲○○，及協助甲○○挖取系爭砂石之吳文
      展受刑事處分，而基於誣告之犯意，明知系爭砂石係有權
      處分之乙○○銷售予甲○○，仍虛捏事實，先於96年2月
      26 日向有偵查犯罪權限之嘉義縣警察局水上分局柳林派
      出所警員誣指乙○○、吳文展，接續於同年3月28日向有
      偵查犯罪權限之臺灣嘉義地方法院檢察署檢察官誣指甲○○，共同竊取堆置於上開土地之砂石共21噸云云，誣告其
      等3人涉犯竊盜罪嫌。後經臺灣嘉義地方法院檢察署檢察
      官查明後，以該署96年度偵字第2513號為不起訴處分確定
      ，始悉上情。案經乙○○、甲○○訴請臺灣嘉義地方法院
      檢察署檢察官偵查起訴。
（二）訊據被告固坦承系爭砂石係以亞新公司名義於86年間申請
      開採，獲經許可 ，並分別於96年2月26日向嘉義縣警察局
      水上分局柳林派出所警員對本件告訴人乙○○、吳文展，
      96 年3月28日向臺灣嘉義地方法院檢察署檢察官對本件告
      訴人甲○○ ，提出其等3人共同竊取系爭砂石刑事告訴之
      事實，惟矢口否認有何誣告犯行，並辯稱：伊並未將系爭
      砂石之開採、加工及銷售等權利讓與證人己○○或告訴人
      乙○○等人，伊於87年至88年入監服刑，伊入監服刑之前
      ，並沒有見過證人己○○或告訴人乙○○，且未簽訂系爭
      合約書，系爭合約書上「丙○○」之簽名，係他人所偽造
      ，況系爭合約書上之身分證字號，亦非伊之身分證字號，
      如係伊所簽立，豈有誤載伊之身分證字號之理；此外，伊
      並沒有收到上慶公司給付銷售砂石之報酬；伊只有同意上
      慶公司董事長張正泱做砂石加工的處理云云。然查：
    １告訴人甲○○係於96年 1月9日向告訴人乙○○以185萬元
      之代價購買系爭砂石之事實，業據告訴人甲○○、乙○○
      於臺灣嘉義地方法院檢察署96年度偵字第2513號竊盜案件
      （以下簡稱另案）警詢中之證述相符，並有系爭砂石買賣
      合約書、土地契約書、嘉義縣水上地政事務所複丈成果圖
      及嘉義縣府營利事業登記證等影本在卷足參，是告訴人甲○○曾向告訴人乙○○購買系爭砂石等情，即屬無訛。又
      告訴人乙○○、甲○○及吳文展等人，經該署檢察官偵查
      後，認渠等涉犯竊盜罪犯罪嫌疑不足，而為不起訴處分確
      定等情，亦有同署檢察官96年度偵字第2513號不起訴處分
      書存卷可參，是被告確曾於96年2、3月間，向有偵查、追
      訴犯罪職權之公務員即柳林派出所警員、檢察官，對告訴
      人乙○○、甲○○及吳文展提出竊盜之刑事告訴，並經檢
      察官偵查後，認渠等犯罪嫌疑不足等情，至堪明確。
    ２系爭砂石由亞新公司取得開採、加工及銷售權利後，確有
      由上慶公司負責開採、加工、銷售，並於銷售後每立方公
      尺給付亞新公司120元乙節，均與證人即亞新公司股東辛○○、證人即被告女兒庚○○、證人己○○等人於原審證
      述互核相符；且被告於入監服刑前就上開亞新公司與上慶
      公司之開採、銷售砂石之合作細節均有親自參與等情，亦
      據證人辛○○、己○○上開證述明確；又徵諸證人辛○○
      、庚○○、己○○之證述，證人辛○○、庚○○均曾經收
      受證人己○○所支付銷售砂石之後以每立方公尺 120元計
      算之利潤，亦均互核無誤，其中證人辛○○收受系爭砂石
      銷售利潤部分，並有支出傳票影本1紙在卷可佐 。再者，
      證人庚○○當時係為亞新公司負責上慶公司砂石出貨時之
      計算工作，均經上開證人庚○○與己○○之證述互核明確
      ，參以被告為亞新公司負責人，證人庚○○為被告女兒，
      於工地現場負責計算砂石開採出貨量計算之工作，被告豈
      有對系爭砂石由上慶公司開採銷售 ， 而獲得每立方公尺
      120 元利潤乙節不知之理。又證人庚○○為被告女兒，衡
      以常情，實無另行勾串證人辛○○、己○○一同構陷自己
      父親即被告之理？是相互參研上述各節，被告入監服刑前
      確實親自參與上開亞新公司與上慶公司約定就系爭砂石之
      開採、加工、銷售均由上慶公司負責，並於上慶公司銷售
      後每立方公尺應給付亞新公司120元等情 ，均堪認定。至
      被告辯稱：伊入監服刑之前均未見過證人己○○、告訴人
      乙○○，亦均未取得銷售砂石之報酬，且伊只有同意上慶
      公司董事長張正泱做砂石加工之處理云云，均係卸責之詞
      ，無足採信。
    ３又系爭合作契約書上「丙○○」之簽名，經原審比對被告
      當庭書寫之簽名，其中二者之起筆、字體結構、筆劃結構
      及書寫方式均屬一致，況上開筆跡經送內政部刑事警察局
      鑑定，其鑑定結果為：合作契約書上「丙○○」簽名筆跡
      ，均與被告當庭書寫及台南區中小企業銀行印鑑卡上「丙○○」之簽名筆跡相符等語，有該局97年度5月4日刑鑑字
      第0970055815號鑑定書存卷可佐，由此亦徵被告確有於系
      爭合作契約書上簽名，實屬明灼。至被告辯稱：87年伊入
      監服刑，並未簽立系爭合作契約書云云，惟查被告係於87
      年6月22日因詐欺罪入監服刑1年2月 ，迄於88年4月2日縮
      短刑期假釋出監，此有臺灣高等法院被告前案紀錄表附卷
      證佐，而系爭合作契約書簽立時間為87年2月12日 ，其時
      被告尚未入監，是被告稱87年因入監服刑，而不知系爭合
      作契約書云云，尚難採信。又被告另辯稱：系爭合作契約
      書上「丙○○」之簽名，如係伊所書寫，則身分證字號豈
      有誤寫之可能云云，惟系爭合作契約書上「丙○○」之簽
      名，係由被告親自書寫，業如前述，是縱使上開身分證字
      號書寫錯誤或由他人書寫，均無礙於被告親自簽名於系爭
      合作契約書上，而清楚知悉系爭砂石已授權由林海山、證
      人己○○等上慶公司負責人開採、加工、銷售，及於銷售
      後可獲得每立方公尺120元利潤之事實。
    ４被告曾將系爭砂石開採、加工及銷售權利讓與上慶公司，
      已如前述。又當時上慶公司實際係由林海山、證人己○○
      及告訴人乙○○負責經營，而87年9月1日起至88年1月止
      ，由林海山主要負責，之後由證人己○○接手經營等情，
      均由上慶公司代表人張正泱於臺灣嘉義地方法院檢察署90
      年度偵字第6922號業務侵占案件偵查程序中自承在卷，有
      上開不起訴處分書在卷可參。另證人己○○於接手後，亦
      將剩餘砂石之處理權限授權與告訴人乙○○等情，亦據證
      人己○○於另案偵查中證述明確 。復參諸被告於96年2月
      26日、3月28日對告訴人乙○○等3人提出刑事竊盜告訴前
      ，告訴人乙○○曾經3次寄發存證信函與被告 ，希望被告
      出面核算系爭砂石數量及應給付之款項，此均有白河郵局
      第110號存證信函、 95年12月21日寄交被告之白河郵局第
      172號存證信函 、96年1月17日寄交被告之白河郵局第4號
      存證信函等影本各1份存卷足參 ，而被告於本院審理中就
      告訴人乙○○販售系爭砂石與告訴人甲○○前收受上開 3
      封存證信函等情，復不加以爭執，足見被告確曾於告訴人
      乙○○販售系爭砂石與告訴人甲○○之前收受上開 3封存
      證信函。執是，被告既明知系爭砂石開採、銷售權利已早
      於87年間即讓與林海山、己○○所屬之上慶公司，則以被
      告與證人己○○、告訴人乙○○於87年間就系爭砂石之合
      作關係，被告於收受上開存證信函時，即應以知悉告訴人
      乙○○係代理上慶公司處理系爭砂石自明。
    ５至證人丁○○於原審審理中證述：林海山有找過伊一起合
      作開砂石廠，也有拿系爭合作契約書給伊看過，但是因為
      伊不熟，所以伊就放棄了，伊也沒有投資入股，也沒有在
      系爭合作契約書上簽名，系爭合作契約書上伊的名字、統
      一編號及住址都不是伊寫的等語，及證人戊○○於本院審
      理中證述：關於系爭合作契約書係於何時、地簽訂，簽約
      時有何人在場，什麼情形下簽系爭合作契約書，乙方為何
      出面這麼多人，內容如何談成、「丙○○」是誰簽的等等
      ，都忘記了，合約書簽完後，伊並沒有實際去開採，林海
      山、己○○、丁○○其中有沒有人去挖，伊也不知道等語
      ，惟無論證人丁○○上開證述是否屬實，及證人戊○○就
      系爭合作契約書簽訂之背景是否已然遺忘，均無礙於被告
      早於87年間將系爭砂石之開採、銷售權利讓渡與林海山及
      證人己○○等人之事實，是縱使證人丁○○、戊○○所為
      之上開證述，仍難為被告作有利之認定。
    ６按誣告罪之成立，以明知所告事實之虛偽為要件，最高法
      院20年上字第253號判例意旨可資參照 ，查被告明知系爭
      砂石開採、銷售權利，早於87年間即已讓渡林海山、證人
      己○○等人，而證人己○○於接手經營上慶公司後，亦將
      系爭砂石之處理權限讓與告訴人乙○○，告訴人乙○○復
      於被告向告訴人乙○○、甲○○及吳文展於96年2月26 日
      、同年3月28日提出刑事竊盜告訴前，3次以存證信函方式
      通知被告出面核算系爭砂石之數量，是被告明知系爭砂石
      之開採、銷售權利仍屬告訴人乙○○之情形下，仍意圖使
      告訴人乙○○、甲○○及吳文展受刑事處分，虛捏事實，
      分別於96年 2月26日向有偵查犯罪權限之嘉義縣警察局水
      上分局柳林派出所警員誣指乙○○、吳文展，接續於同年
      3 月28日向有偵查犯罪權限之臺灣嘉義地方法院檢察署檢
      察官誣指甲○○，共同竊取堆置於上開土地之砂石共21噸
      云云， 誣告其等3人涉犯竊盜罪嫌，是被告涉犯上開誣告
      罪行，自屬明確，被告上開辯稱，均係事後卸責之詞，不
      足採信。從而，本件事證已臻明確，被告上開誣告犯行，
      洵堪認定，應予依法論科。
（三）原審法院認被告丙○○所為，係犯刑法第169條第1項之誣
      告罪。又按誣告罪所侵害之法益為國家之審判權，雖亦涉
      及個人，要祇能就其誘起審判之原因令負罪責，故以一狀
      誣告數人，因僅妨害1個國家法益，從而祇成立1個誣告罪
      ，無適用刑法第55條從一重處斷之餘地，最高法院70年度
      台上字第115號判決意旨可資參照，是本件被告申告1個犯
      罪事實接續誣告告訴人乙○○等 3人共同竊盜系爭砂石，
      仍僅成立1個誣告罪。爰審酌被告尚無構成累犯之犯罪前
      科 ，有上開臺灣高等法院被告前案紀錄表1份在卷可參，
      僅因涉及系爭砂石銷售後利潤分配之民事糾葛，本應於收
      受告訴人乙○○所寄發之存證信函後，出面核算系爭砂石
      數量，如仍有爭議，即應以民事途徑加以解決，竟捨此不
      為，而於明知其所申告之犯罪事實為虛偽之情形下，誣告
      告訴人乙○○等3人，不僅對於告訴人3人造成名譽、信用
      上之侵害，亦使原買受系爭砂石之告訴人甲○○，無端捲
      入刑事竊盜之偵查程序，系爭砂石均無法按原訂計畫出貨
      與其他買受人，導致受有財產上之損害，更虛耗司法資源
      ，漠視國家司法權之行使，又被告係國小畢業，已婚，育
      有4女2男，目前經營亞新公司，1、2年來均虧本，生活費
      均由兒子支付，及被告於本件偵審程序中均矢口否認犯行
      ，犯後態度不佳等一切情狀，量處有期徒刑10月，並依中
      華民國九十六年罪犯減刑條例減為有期徒刑5月 ，以啟自
      新。綜上，原審法院已詳敘認定上訴人犯罪事實之證據及
      理由，從形式上予之審查，並無違背法令之情形。
（四）上訴人即被告丙○○雖以前述理由提起上訴，惟查：
    １上訴理由以原審認定系爭合約書上「丙○○」簽名筆跡，
      均與被告當庭書寫及台南區中小企業銀行印鑑卡上「丙○○」之簽名筆跡相符，並無憑據云云。然上開筆跡鑑定有
      內政部刑事警察局97年5月4日刑鑑字第0970055815號鑑定
      書存卷可佐（見97年度交查字第666號卷第4至6頁） ，上
      訴理由顯非依據卷內既有訴訟資料或提出新事證，指摘或
      表明原判決有何採證之不當或違法，難謂係具體理由。
    ２上訴人形式上雖指出證人戊○○、丁○○之證言，及系爭
      合約書未經蓋章等具體事由，認系爭合約書應屬無效，乙○○等3人確有盜採云云 。然證人戊○○、丁○○之證述
      ，尚難為被告作有利之認定，業經原審詳敘如上；又系爭
      砂石開採、加工及銷售之授權契約，本非要式行為，不以
      書面為其成立、生效要件，若雙方就授權之內容及對價已
      相互同意，其授權契約即為成立，從而上訴理由之所辯，
      均無礙於被告明知其早於87年間將系爭砂石之開採、加工
      、銷售權利讓渡與林海山及證人己○○等人之事實，即無
      礙誣告罪之成立。是該等事由縱使屬實，亦不足以認為原
      判決有何不當或違法者，即非具體理由。
    ３揆諸首揭判決意旨，本件上訴不合上訴之法定要件，應予
      駁回，並不經言詞辯論為之。
四、據上論斷，應依刑事訴訟法第367條前段、第372條，判決如
    主文。
中    華    民    國    98    年    9     月    9     日
                  刑事第三庭    審判長法  官  陳義仲
                                      法  官  宋明中
                                      法  官  蔡勝雄
以上正本證明與原本無異。
如不服本判決應於收受送達後10日內向本院提出上訴書狀，其未
敘述上訴理由者，並得於提起上訴後10日內向本院補提理由書（
均須按他造當事人之人數附繕本）「切勿逕送上級法院」。
                                      書記官  汪姿秀
中    華    民    國    98    年    9     月    9     日


司法院資訊處製作；財團法人民間司法改革基金會備份。
